【裁判字號】    89,易,698
【裁判日期】    891220
【裁判案由】    詐欺
【裁判全文】
臺灣士林地方法院刑事判決                          八十九年度易字第六九八號
    聲請人  臺灣士林地方法院檢察署檢察官
    被  告  甲○○
    選  任  蔡文玉律師
    辯護人
右列被告因詐欺案件，經檢察官聲請以簡易判決處刑（八十八年度偵字第一一六九三
號），本院內湖簡易庭認為不宜以簡易判決處刑（八十九年度湖簡字一０三號），簽
請改依通常程序審判，本院判決如左：
    主  文
甲○○連續行使偽造私文書，足以生損害於他人，處有期徒刑捌月。
    事  實
一、甲○○於民國八十六年九月一日，在台北市○○區○○街十五巷二十五號，自任
    會首，召募每會金額新台幣（下同）二萬元、底標二千五百元，連同會首共計三
    十六會之民間互助會，會期自八十六年九月一日起至八十九年八月一日止，約定
    於每月一日下午二時在台北市○○街十五巷二十五號開標，以投標金額最高者得
    標。詎甲○○因為週轉其召集之其他互助會，經濟拮据，竟意圖為自己不法之所
    有，並基於概括之犯意，自八十七年八月起至八十八年二月止，於每月一日上開
    互助會之開標日，連續在上址假冒活會會員己○○、張建美、江素麗、陳金香、
    「張太太」、「陳太太」、「廖太太」等七人之名義，在標單上偽填己○○等七
    人之互助會單號碼及標取金額七千元，並持以參與投標而行使該偽造之標單，且
    順利得標，足以生損害於己○○、張建美、江素麗、陳金香、「張太太」、「陳
    太太」、「廖太太」等人，並連續七個月向丁○○等其他十七位活會會員聲稱由
    己○○等七人得標，致丁○○等十七人陷於錯誤，而按月繳納活會會款各一萬三
    千元；甲○○亦向被冒標之活會會員己○○等七人佯稱該會由其他活會會員以七
    千元得標，致己○○等七人亦陷於錯誤，而按月每人繳交活會會款一萬三千元予
    甲○○，甲○○先後共詐得二百十八萬四千元｛每月詐得金額：（00000－0000
    ）元×17＋（00000－0000）元×7＝312000元；七個月共詐得金額：312000元×
    7 ＝0000000元｝，得手後供己運用。至八十八年三月甲○○宣告倒會，丁○○
    等人始知上情。
二、案經告訴人丁○○等訴由台北市政府警察局內湖分局報請臺灣士林地方法院檢察
    署檢察官聲請簡易判決處刑，經本院內湖簡易庭認為不宜以簡易判決處刑，改適
    用通常程序審判。
    理  由
一、訊據被告甲○○固坦承召募上開互助會，且於八十七年八月起以張建美、江素麗
    、陳金香、「張太太」、「陳太太」、「廖太太」等六人之名義，在白紙上填寫
    渠等編號及金額，以標金七千元冒標六會，八十八年三月倒會時，該互助會尚有
    二十四個活會未標等事實，惟矢口否認有冒用己○○名義標取會款之事實，辯稱
    ：伊事先有向會員己○○借標該會云云。經查，右揭事實迭據證人蘇耿宏、乙○○、丁○○於偵查及本院審理時證訴綦詳（偵查卷第四頁至第九頁、本院八十九
    年十一月二十九日訊問筆錄），且證人己○○於本院審判中證稱伊有參加被告右
    開之民間互助會，僅認識擔任會首之被告，迄八十八年三月倒會時，伊均按月繳
    交活會會款一萬三千元，被告曾告訴伊，如果有人問伊何人將會款標走，就說是
    由伊標走，被告未曾向伊借標該會等語（本院八十九年十一月二十九日訊問筆錄
    ），並提出會單一紙為證，則被告於本院審判中辯稱曾向己○○借標一節，顯係
    卸責之詞，不足採信。事證明確，被告假冒己○○、張建美、江素麗、陳金香、
    「張太太」、「陳太太」、「廖太太」等人名義冒標互助會款之犯行堪以認定。
二、被告假冒己○○等七人名義，偽造各該人之標單持以行使，標取會款，而該標單
    僅記載各該會員之編號及標取金額，依民間互助會之習慣，係表示標取會款之利
    息，足以表示一定用意之證明，該標單應係刑法第二百二十條之以文書論之私文
    書，是被告偽造上開標單並持以行使，使己○○等七人及丁○○等其他十七名活
    會會員陷於錯誤而交付會款，足以生損害於己○○等七人及其他活會會員，核其
    所為，係犯刑法第二百十六條之行使第二百十條之私文書罪、第三百三十九條第
    一項之詐欺取財罪。被告偽造私文書並進而行使，其偽造之低度行為為行使之高
    度行為所吸收，不另論罪。被告多次行使偽造私文書、詐欺取財行為，均時間緊
    接，構成要件相同，顯均係出於概括之犯意為之，均應論以連續犯一罪，並均依
    法加重其刑。所犯行使偽造私文書與詐欺取財二罪間，有方法結果之牽連關係，
    應從一重之行使偽造私文書罪處斷。又被告同一冒標會款之行為，同時向多數活
    會會員詐取會款，為想像競合犯，依刑法第五十五條規定，應從一重處斷。又公
    訴人僅起訴被告詐欺取財之犯行，惟被告所犯行使偽造私文書犯行與起訴之詐欺
    取財犯行，有牽連犯之裁判上一罪之關係，俱如前述，本院自應併予審理。爰審
    被告週轉債務，一時失慮，誤觸法網之犯罪動機、目的、手段，事後已與部分被
    害人達成和解，有債權分配表乙紙在卷可參，及其犯罪後之態度等一切情狀，量
    處如主文所示之刑。
三、被告偽造之己○○、張建美、江素麗、陳金香、「張太太」、「陳太太」、「廖
    太太」等人互助會單編號、冒標金額七千元之互助會單七張，並未扣案，且非違
    禁物，爰不諭知沒收。
四、公訴意旨另以：被告於八十八年一月及三月十二日，明知已無清償能力，竟復基
    於不法所有之概括犯意，向丙○○及戊○○分別詐借十萬元及二十萬，並拒絕清
    償，而認被告涉有詐欺罪嫌。按刑法第三百三十九條第一項詐欺取財罪之成立，
    係意圖為自己不法或第三人不法所有，以詐術使人將本人或第三人之物交付為要
    件，又所謂以詐術使人交付，必須有施用詐術使被害人陷於錯誤而交付財物，始
    足構成。本案被告於借款時，雖已資金週轉困難，惟據證人丙○○證稱伊與被告
    係多年好友，被告借錢時表示「欠錢要週轉」，八十八年三月二十日借錢給被告
    時不清楚被告之經濟狀況，因見被告開美容院每月有二十幾萬元之收入，且聽說
    被告在內湖有山坡地及多間房子等語（本院八十九年十月十二日訊問筆錄）；另
    證人戊○○證稱被告與渠係多年好友，要做生意向渠借錢，且借錢時被告仍在開
    美容院生意很好，並有多間房子等語（本院八十九年十月十二日訊問筆錄），是
    證人丙○○及戊○○允以借款，係因渠等評估被告經營美容院及有房地，認被告
    有經濟能力而允借款項，雖被告於本院審理時供述其僅有一間房子等語（本院八
    十九年十月十二日訊問筆錄），且借款時雖未向戊○○及丙○○等二人說明其經
    濟狀況，惟並不能因此即謂被告有施用詐術之手段，因係證人丙○○、戊○○自
    渠等累積認識被告之經驗誤認被告有償債能力，而交付借款予被告，自難僅因被
    告嗣後無力清償借款，即謂被告於借款之初即有施用詐術之行為，其此部分之犯
    行，尚與詐欺罪之構成要件不符，本應為無罪之諭知，惟公訴人認被告此部分之
    犯行與前揭論罪科刑之部分有連續犯之裁判上一罪關係，爰不另為無罪之諭知。
五、據上論斷，應依刑事訴訟法第四百五十二條、第二百九十九條第一項前段，刑法
    第五十六條、第二百十六條、第二百十條、第三百三十九條第一項、第五十五條
    ，罰金罰鍰提高標準條例第一條前段，判決如主文。
本案經檢察官陳嘉琪到庭執行職務。
中      華      民      國    八十九    年     十二     月     二十     日
                              臺灣士林地方法院刑事第四庭
                                      法  官


司法院資訊處製作；財團法人民間司法改革基金會備份。
